臺灣高雄地方法院刑事判決　　　　　　　　　　　　　九十二年度訴字第三五四號
　　公　訴　人　臺灣高雄地方法院檢察署檢察官
　　被　　　告　甲○○
　　選任辯護人　張清雄律師
　　　　　　　　游雪莉律師
　　　　　　　　吳建勛律師
右列被告因誣告等案件，經檢察官提起公訴（九十一年度偵字第二一三七三號），本
院判決如左：
    主  文
甲○○連續以加害生命之事，恐嚇他人，致生損害於安全，處拘役伍拾日，如易科罰
金以參佰元折算壹日。
被訴誣告部分無罪。
    事  實
一、甲○○係乙○○於民國八十一、八十二年間，在補習班教授經濟學之學生，於八
    十四年九月二十九日下午九時許，乙○○在高雄市火車站前停車場騎乘車牌號碼
    ＶＺＶ─０八七號贓車經警查獲，致乙○○涉嫌贓物罪嫌而遭警移送，該案偵查
    中甲○○經傳訊到庭作證，嗣乙○○經臺灣高等法院高雄分院以八十五年度上易
    字第八六三號判決無罪確定，而甲○○則因該案到庭作證時虛偽陳述，經本院以
    八十六年度訴字第二四九五號判處有期徒刑六月在案，甲○○乃於八十七年間，
    向台灣高雄地方法院檢察署檢察官提出告訴誣指係告訴人教唆偽證，二人乃產生
    宿怨，甲○○乃自九十一年三月二十五日下午六時起，以電話號碼０六─000
    0000號電話，連續打電話至乙○○位於高雄市○○○路八十九巷三二之四號
    住處多次，向乙○○恫嚇稱：若再不理會伊，伊要殺掉乙○○全家人等加害生命
    之事恐嚇乙○○，致乙○○心生恐懼。
二、案經乙○○訴由台灣高雄地方法院檢察署檢察官偵查起訴。
    理  由
壹、有罪部分
一、訊據被告甲○○固坦承有於右揭時間多次打電話至告訴人乙○○住處之事實，惟
    矢口否認有何恐嚇之犯行，並辯稱：因告訴人要求其購買股票、傳真機之事，而
    與告訴人發生爭論，當時因其情緒較激動，可能說：「你再這樣，我可能會與你
    翻臉，不管你用到法律，用什麼方法，我都會應付你」類似話語，但並未以說要
    殺害告訴人全家云云。經查：
  (一)右揭犯罪事實，業據告訴人於本院審理時證述：九十一年三月二十五日晚上被告
    連續打恐嚇電話到翌（二十六）日，其因不願與被告多談，接到電話後通常隨即
    掛掉，但接聽的很多電話中，被告曾說：告訴人若再不理會被告，被告要把告訴
    人全家人殺掉等語，若被告係針對其個人，其會一笑置之，但想到小孩，其覺得
    既生氣又害怕，其乃向民權派出所及高雄市政府兒童福利中心報案等語綦詳（本
    院卷第一五六頁）。
  (二)又經高雄市政府社會局社工人員就本案與告訴人之子曾妙義會談結果，曾妙義表
    示其聽到被告的聲音便馬上會掛掉，很少聽到難聽之語等語；另與告訴人之子曾
    妙智會談結果，曾妙智表示聽到被告打電話口出三字經，要爸爸好看，要殺死爸
    爸等語，有高雄市政府社會局兒童福利中心九十二年十月二十四日高市兒福輔字
    第０九二０００二三三七號函暨所附之個案訪查紀錄報告附卷可稽（本院卷第一
    一八頁，當事人均未爭執該訪查紀錄之證據能力，本院審酌該訪談紀錄係案發後
    不久由高雄市政府社會局社工人員實際訪談曾妙智、曾妙義後所作成，且曾妙智
    、曾妙義於案發時係十歲、八歲之稚子，本院審酌該訪談記錄作成之情況，曾妙
    智、曾妙義之陳述應屬可信，本院認得作為證據），且有通話紀錄二紙在卷可佐
    【台灣高雄地方法院檢察署九十一年度發查字第二一九六號卷（下稱偵一卷）第
    九頁至第十頁】。益證，被告確有於九十一年三月二十五日至同月二十六日間多
    次撥打電話至告訴人住處，恐嚇告訴人要殺害其全家人，致告訴人心生恐懼之犯
    行。至曾妙智於訪談時雖表示聽到被告恐嚇言語，但因認被告係瘋子而未心生畏
    懼（詳後述），惟曾妙智係八十年十月七日生，有戶口名簿附卷可稽（本院卷第
    七一頁），於本件案發當時年僅十歲，或因智識尚未圓熟，而未對被告之恐嚇言
    詞感到懼怕，惟告訴人身為人父，基於愛子之情，因被告恐嚇殺死其全家人之言
    語，因擔心其小孩之生命安全，而感到懼怕，與常情相符，尚不能據曾妙智之前
    開供述，而為有利被告之認定，附此敘明。
  (三)綜上，被告所辯顯係卸飾之詞，委無可取，本件被告於九十一年三月二十五日下
    午六時起至同月二十六日間多次撥打電話至告訴人住處，恐嚇告訴人要殺害其全
    家人，致告訴人心生恐懼之犯行事證明確，應依法論科。
二、公訴意旨另以：甲○○自九十一年三月二十五日下午六時起，以０六─0000
    000號電話，連續打電話至乙○○住處，向乙○○之小孩曾妙智、曾妙義揚言
    要殺害告訴人全家人等語，致曾妙義、曾妙智心生恐懼，因認被告此部分犯行亦
    涉犯刑法第三百零五條之恐嚇危害安全罪云云。經查：
  (一)按犯罪事實應依證據認定之，無證據不得推定其犯罪事實；又不能證明被告犯罪
    者，應諭知無罪之判決，刑事訴訟法第一百五十四條及第三百零一條第一項分別
    定有明文。次按刑事訴訟法上所謂認定犯罪事實之證據，係指足以認定被告確有
    犯罪行為之積極證據而言，如未能發現相當證據或證據不足以證明，自不能以推
    測或擬制之方法，以為裁判基礎，最高法院二十九年上字第三一五號及四十年
    台上字第八六號分別著有判例可資參照。又刑法第三百零五條恐嚇罪所稱致生危
    害於安全，係指受惡害之通知者，因其恐嚇，生安全上之危險與實害而言，最高
    法院二十六年度渝非字第十五號判例可資參照。
  (二)本案案發後告訴人向高雄市政府社會局報案，經該局社工人員與告訴人之子曾妙
    義、曾妙智會談結果，曾妙義表示聽到被告的聲音便馬上會掛掉，很少聽到難聽
    之語等語；曾妙智則表示聽到被告打電話口出三字經，要其爸爸好看，要殺死其
    爸爸，但因其認為被告是瘋子，已習慣了，聽到一、二句話就會掛掉，心理不會
    害怕等語，有高雄市政府社會局兒童福利中心九十二年十月二十四日高市兒福輔
    字第０九二０００二三三七號函暨所附之個案訪查紀錄報告附卷可稽（本院卷第
    一一八頁）。足見，曾妙義因接聽被告電話後，隨即掛掉電話，被告並未及對曾
    妙義為任何以加害生命之言詞，恐嚇曾妙義致生危害安全之情事。又曾妙智雖於
    電話中聽聞被告口出三字經，並揚言要其爸爸好看，要殺死其爸爸等語，惟曾妙
    智因認被告係瘋子，聽到一、二句話就會掛掉，心理並不會害怕，則曾妙智亦未
    因被告之恐嚇言語，致生任何懼怕之危害，揆諸前開最高法院見解，被告恐嚇曾
    妙智之行為，核與刑法第三百零五條之構成要件有間。
  (三)綜上，被告自九十一年三月二十五日下午六時起，連續打電話至乙○○住處，向
    向曾妙義、曾妙智揚言要殺害告訴人全家人之犯行，並不能認定被告犯罪，本應
    為無罪之諭知，惟公訴意旨認此部分犯行與前揭論罪科刑部分，有連續犯裁判上
    一罪關係，爰不另為無罪之諭知，併此敘明。
三、核被告所為係犯刑法第三百零五條之恐嚇危害安全罪。被告先後多次對告訴人恐
    嚇危害安全犯行，時間緊接，觸犯構成要件相同之罪，顯係基於概括犯意為之，
    為連續犯，應依刑法第五十六條之規定，論以一罪論，並加重其刑。爰審酌本件
    被告因前與告訴人之宿怨，竟以加害生命之情事恐嚇告訴人，致告訴人精神上受
    有極大痛苦，且於犯後否認犯行，卸責飾詞，毫無悔意，犯罪後態度不佳，惟念
    及被告自小之生活環境、教養方式、與家人互動模式，造成其人格不成熟，自我
    及被告控制能力差、挫折忍受力低、缺乏自省能力、人際關係不穩定，傾向以誇
    大不實之想法來面對現實生活中之壓力事件，易造成自身之適應障礙及情緒困擾
    ，出現不負責任或侵犯他人權益行為，有高雄醫學院附設中和紀念醫院精神鑑定
    報告書附卷可稽（台灣高雄地方法院檢察署八十五年度偵字第一一四九五號卷第
    六四頁至第六八頁）等一切狀況，量處如主文所示之刑，並諭知易科罰金之折算
    標準。
貳、無罪部分：
一、公訴意旨略以：被告甲○○係告訴人乙○○於八十一、八十二年間，在補習班教
    授經濟學之學生，於八十四年九月二十九日下午九時許，告訴人乙○○在高雄市
    火車站前停車場騎乘向被告甲○○借得之車牌號碼ＶＺＶ─０八七號機車經警查
    獲，因該車係陳春延於八十三年十一月二十六日在高雄市○○○路與河南路口失
    竊之機車，致告訴人乙○○涉嫌贓物罪嫌而遭警移送，該案偵查中被告甲○○經
    傳訊到庭作證，嗣告訴人乙○○經臺灣高等法院高雄分院以八十五年度上易字第
    八六三號判決無罪確定，而被告甲○○則因該案到庭作證時虛偽陳述，經台灣高
    雄地方法院檢察署檢察官以八十五年度偵字第一一四九五號偽證罪嫌提起公訴，
    並經本院以八十六年度訴字第二四九五號判處有期徒刑六月在案，詎被告甲○○
    為此懷恨在心，竟於八十七年間，向台灣高雄地方法院檢察署檢察官提出告訴誣
    指係告訴人教唆其竊盜及偽證，幸經該署以八十七年度偵字第二六七五七號為不
    起訴處分。為此，告訴人乙○○乃於九十一年四月九日，向台灣高雄地方法院檢
    察署檢察官對被告提出誣告等罪之告訴，在該案偵查期間內，被告甲○○復另行
    起意向台灣高雄地方法院檢察署檢察官誣指告訴人乙○○涉有妨害名譽及誣告之
    罪嫌，亦經該署以九十一年度偵字第一二三七六號為不起訴處分，因認被告甲○
    ○涉犯刑法第一百六十九條第一項之誣告罪嫌等語。
二、按犯罪事實應依證據認定之，無證據不得推定其犯罪事實，不能證明被告犯罪者
    ，應諭知無罪之判決，刑事訴訟法第一百五十四條、第三百零一條分別定有明文
    。又按刑事訴訟法上所謂認定犯罪事實之證據，係指足以認定被告確有犯罪行為
    之積極證據而言，如未能發現相當證據或證據不足以證明，自不能以推測或擬制
    之方法，以為裁判基礎。又認定不利於被告之事實，須依積極證據，苟積極證據
    不足為不利被告之認定時，即應為有利於被告之認定，更不必有何有利之證據，
    最高法院三十年上字第八一六號判例足資參照。又按「刑法第一百八十條第一項
    之誣告罪，以意圖他人受刑事或懲戒處分，向該管公務員誣告為構成要件，故該
    項犯罪，不特須指出其具體事實，足以使人受刑事或懲戒處分，且須明知其為虛
    偽，具有故意構陷之情形始能成立，如對於事實有所誤認，即缺乏此種意思條件
    ，自難令負誣告責任。」「誣告罪之成立以意圖他人受刑事處分或懲戒處分，而
    為虛偽之告訴告發報告者為要件。所謂虛偽係指明知無此事實故意捏造而言，若
    告訴人誤認有此事實或以為有此嫌疑，自不得指為虛偽，即難科以本罪。」「誣
    告罪之成立，須其申告內容完全出於憑空捏造，若所告尚非全然無因，衹因缺乏
    積極證明致被誣告人不受訴追處罰者，尚難遽以誣告論罪。」復有最高法院二十
    二年上字第三三六八號、四十年台上字第八八號及四十三年台上字第二五一號判
    例可資參照。綜上可知，所謂虛構事實，係指明知無此事實，而故意捏造者而言
    ，是如若出於誤信、誤解、誤認或懷疑有此事實，或對其事實誇大其詞，或資為
    其訟爭上之攻擊或防禦方法，或其目的在求判明是非曲直者，均不得謂屬誣告。
    又誣告罪之成立，係以告訴人所訴被訴人之事實必須完全出於虛構為要件，若有
    出於誤會或懷疑有此事實而為申告，以致不能證明其所訴之事實為真實，縱被訴
    人不負刑責，而告訴人本缺乏誣告之故意，亦難成立誣告罪名。
三、公訴人認被告甲○○涉犯誣告之犯罪事實，係以告訴人乙○○之指訴，並有被告
    書立之悔過書三紙及前述處分書、起訴書、判決書等附卷可稽，為其主要論據。
    訊據被告堅決否認有何誣告之犯行。辯稱：其並無誣告之意思，其只是想要還原
    真相，是告訴人先誣告其等語。經查：
  (一)台灣高雄地方法院檢察署八十七年度偵字第二六七五七號被告提出教唆偽證告訴
    部分：
    (1)告訴人於八十四年九月二十九日二十一時許騎乘車牌號碼ＶＺＶ─０八七號贓
      車遭警查獲後，於八十四年九月二十九日警訊時供陳：該車係其朋友「林國兵
      」大約在四、五月前於高雄市○○路與八德路口交給其騎乘，因林國兵正好有
      事委託其代為保管，目前由其使用中，林國兵說二個月後會取回該車等語（台
      灣高雄地方法院檢察署八十四年度偵字第一九二九九號竊盜案件警卷第一頁至
      第二頁）；於八十四年九月三十日偵訊時先稱：其與林國兵在成功嶺同班，其
      與林國兵在高雄市○○路與八德路口相遇，林國兵要其保管系爭機車，當時碰
      面很偶然，沒有人看到林國兵把機車借給其等語（台灣高雄地方法院檢察署八
      十四年度偵字第一九二九九號卷第四頁反面）；嗣於八十四年十月十二日偵訊
      時改稱：其於八十四年四、五月間在高雄市○○路與八德路口碰到林國兵，林
      國兵是其在成功嶺認識的人，他說車子不好停，委託其幫忙保管系爭機車，當
      時被告有在場等語（台灣高雄地方法院檢察署八十四年度偵字第一九二九九號
      卷第十一頁反面）；再於本院及台灣高等法院高雄分院訊問時改稱：被告說系
      爭機車在警局留置很久，被告將車子牽來說要暫時先寄放其這裡，有空可以騎
      一騎等語（本院八十四年度易字第六五九二號卷第十五頁反面、台灣高等法院
      控而高雄分院八十五年度上易字第八六三號卷第十六頁反面）。被告則於八十
      四年十月十二日偵訊時結證稱：「（檢察官問：乙○○所騎之機車何來？）大
      約五個多月前，他（按指告訴人）還是我補習班的老師，那一天晚上九點半左
右，我上完課以後，我陪他到八德路與中山路口去牽車，他正準備回家，結果
      他碰到一位他認識的人，那人說他有事，請乙○○幫他保管機車。我有親眼看
      到，當時車鑰匙是插在機車上．．．（檢察官問：那人年齡？）年紀看起來比
      乙○○還小，身高體型跟乙○○一樣，身高約一百五十五之間」等語；而被告
      並未親眼看見林國兵將系爭機車交付告訴人，而於八十四年十月十二日偵訊時
      為上開虛偽陳述，業經本院判處有期徒刑六月，緩刑三年確定，有本院八十六
      年度訴字第二四九五號判決書附卷可佐，又倘告訴人未將其前八十四年九月二
      十九日警訊及八十四年九月三十日偵訊時供述：其曾與林國兵在高雄市○○路
      與八德路口相遇，林國兵要其保管系爭機車乙節，告知被告，則被告如何能知
      悉上開情事，並於八十四年十月十二日偵訊時為相類似之證述；況告訴人於台
      灣高雄地方法院檢察署八十五年度偵字第一一四九五號被告偽證案件時亦供陳
      「【（檢察官問：他（按指被告）如何知你於警訊說是林國兵交車給你？）交
      保後在開庭前，我有告訴他】等語，告訴人亦自承於交保後曾將上情告訴被告
      ；且本院八十六年度訴字第二四九五號判決，亦認被告係因告訴人之教唆而為
      前開虛偽之證述，有本院前開判決書附卷可佐（本院卷第一九一頁至第一九三
      頁）。足見，被告指訴其係因告訴人之教唆，而於偵訊時為虛偽不實之證述，
      並非完全出於憑空捏造，或尚非全然無因，揆諸前開最高法院見解，核與誣告
      罪之構成要件有間。
    (2)又台灣高雄地方法院檢察署八十七年度偵字第二六七五七號被告甲○○告訴告
      訴人乙○○教唆偽證案件，該署雖以被告甲○○罹有情感性精神病，因一時情
      緒失為告訴，且該指述亦未提出證據以供調查，自難信與事實相符，又查無任
      何積極證據足資證明告訴人乙○○有何教唆偽證之犯行為由，予以不起訴處分
      ，有不起訴處分書附卷可佐（本院卷第一九四頁），惟觀以該不起訴處分書並
      未就被告甲○○於八十四年十月十二日偵訊時之證述是否真偽、被告甲○○是
      否因本件告訴人之教唆而為上開證述等情，詳加分析論述，尚難遽此為告訴人
      乙○○是否涉及教唆偽證，而不利於被告甲○○之認定。至告訴人提出被告所
      書立之自白書、悔過書（九十一年度發查字第二一九六號偵卷第六頁至八頁）
      ，姑不論被告尚否認其並非出於自由意識所為，而無證據能力；且前開八十四
      年十一月二十日自白書雖記載系爭機車係於八十四年四、五月間在七賢路與林
      森路口以新台幣一千元向一陌生人購買，然被告亦曾於八十五年二月二十八日
      撰狀否認該自白書之真實性，有申訴書附於本院八十四年度易字第六五九二號
      卷可稽（該卷第三五頁），該自白書內容應與事實不符。又被告雖於前開八十
      七年十二月十二日自白書、九十一年四月一日悔過書中，自陳其誣告告訴人教
      唆偽證等情，核與本院認定之犯罪事實有異，該內容亦為本院所不採，均不得
      為不利於被告甲○○之認定，附此敘明。
  (二)台灣高雄地方法院檢察署九十一年度偵字第一二三七六號被告提出妨害名譽、誣
    告等告訴部分：
    (1)被告於台灣高雄地方法院檢察署九十一年度發查字第二一九六號被訴誣告等案
      件偵查期間，向台灣高雄地方法院檢察署按鈴申告，主張告訴人乙○○曾於九
      十一年四月中旬，打電話至被告住宅，以「哭爸」等語辱罵被告妨害其名譽、
      敲詐金錢，及告訴人所提起前開告訴係屬誣告等情，有該署九十一年度發查字
      第二八一七號九十一年四月三十日訊問筆錄可佐（該卷第八頁），嗣經檢察官
      以：被告甲○○未能就告訴人乙○○如何妨害其名譽及敲詐金錢等節舉證以查
      證其說為真實，尚不得僅依告訴人片面指陳遽入人罪，且告訴人是否涉及誣告
      犯行，現正由本署以九十一年度發查字第二一九六號偵查中，告訴人乙○○是
      否涉犯誣告罪嫌，尚不明瞭，宜俟前開案件偵結後再行告訴，被告犯罪嫌疑應
      有未足等為由，予以不起訴處分，有不起訴處分書在卷可稽（本院卷第一九五
      頁）。
    (2)惟按刑事訴訟法第一百六十一條第一項規定：檢察官就被告犯罪事實，應負舉
      證責任，並指出證明之方法。因此，檢察官對於起訴之犯罪事實，應負提出證
      據及說服之實質舉證責任。被告甲○○固未能就告訴人乙○○曾於九十一年四
      月中旬，打電話至被告住宅，以「哭爸」等語辱罵被告妨害其名譽及敲詐金錢
      等節，舉證證明其說為真實，而經台灣高雄地方法院檢察署檢察官以九十一年
      度偵字第一二三七六號不起訴處分在案，惟被告於訊問時供陳：因未就告訴人
      之辱罵言詞加以錄音，且告訴人寫給其父親之信件已遭丟棄，而無法提出證明
      等語（該卷第八頁），雖明確表示無證據可證明其所指述之事實，惟本件公訴
      人並未就被告就前開申告內容係出於憑空捏造乙節，提出證據及說明之實質舉
      證責任，參照最高法院四十三年台上字第二五一號判例見解，因無證據證明被
      告甲○○所申告之內容完全出於憑空捏造，自不能以缺乏積極證明所指述之犯
      罪事實，致告訴人乙○○不受訴追處罰，而遽認被告甲○○構成誣告罪，至為
      明確。
    (3)被告固於台灣高雄地方法院檢察署九十一年度發查字第二一九六號被訴誣告等
      案件偵查期間，向台灣高雄地方法院檢察署按鈴申告告訴人所提起該署九十一
      年度發查字第二八一七號案件係屬誣告，雖經檢察官以該案現正由該署以九十
      一年度發查字第二一九六號偵查中，乙○○是否涉犯誣告罪嫌，尚不明瞭，宜
      俟前開案件偵結後再行告訴，乙○○犯罪嫌疑應有未足等為由，予以不起訴處
      分，惟細繹該不起訴處分書並未就本件被告甲○○所指摘之事實是否真偽乙節
      加以調查，並詳加分析論述，徒以本件告訴人乙○○是否涉犯誣告罪嫌，尚不
      明瞭，宜俟前開案件偵結後再行告訴為由，予以不起訴處分，已稍屬率斷。且
      台灣高雄地方法院檢察署九十一年度發查字第二八一七號案件雖經檢察官提起
      公訴，惟本院認被告甲○○指訴其係因告訴人乙○○之教唆，而於偵訊時為虛
      偽不實之證述，尚非完全出於憑空捏造，或尚非全然無因，及無證據證明被告
      甲○○所指述告訴人乙○○所涉妨害名譽、敲詐金錢等內容，完全出於憑空捏
      造，業如前述。是以，揆諸前開最高法院見解，被告甲○○就指述之上開犯罪
      事實，並非完全出於虛構，雖不能證明其所訴之事實為真實，亦難成立誣告罪
      名。
四、綜上所述，被告甲○○向台灣高雄地方法院檢察署對告訴人乙○○提出該署八十
    七年度偵字第二六七五七號、九十一年度偵字第一二三七六號告訴，雖均經檢察
    官不起訴處分在案，惟被告甲○○所訴之犯罪事實，並非完全出於虛構，雖不能
    證明其所訴之事實為真實，亦難成立刑法第一百六十九條第一項之誣告罪。是以
    ，被告甲○○犯罪即屬不能證明，自應為其無罪之諭知。
參、據上論斷，應依刑事訴訟法第二百九十九條第一項前段、第三百零一條第一項，
    刑法第五十六條、第三百零五條、第四十一條第一項前段，罰金罰鍰提高標準條
    例第一條前段、第二條，判決如主文。
本案經檢察丙○○到庭執行職務。
中    華    民    國    九十三    年      二      月      二十六      日
                                  臺灣高雄地方法院刑事第四庭
                                      審判長法  官  吳  永  宋
                                            法  官  黃  惠  玲
                                            法  官  洪  能  超
右正本證明與原本無異。
如不服本判決應於收受本判決後送達後十日內向本院提出上訴書狀，其未敘述上訴理
由者，並得於提起上訴後十日內向本院補提理由書狀（均須按他造當事人之人數附繕
本 ）「切勿逕送上級法院」
                                             書記官  吳  金  霞
中    華    民    國    九十三    年      二      月      二十六      日
中華民國刑法第三百零五條
(恐嚇危害安全罪)
以加害生命、身體、自由、名譽、財產之事，恐嚇他人致生危害於安全者，處二年以
下有期徒刑、拘役或三百元以下罰金。
